【裁判字號】    97,交聲,166
【裁判日期】    970818
【裁判案由】    違反道路交通管理處罰條例聲明異議
【裁判全文】
臺灣雲林地方法院交通事件裁定         97年度交聲字第166號
移送機關即
原處分機關    交通部公路總局嘉義區監理所雲林監理站東勢分
              站
異  議  人
即受處分人  甲○○
上列異議人因違反道路交通管理處罰條例案件，對於交通部公路
總局嘉義區監理所雲林監理站東勢分站民國97年7月21日所為之
裁決處分（原處分案號：勢監裁字第裁72-KAE144958號處分），
聲明異議，本院裁定如下：
    主  文
原處分關於罰鍰新台幣肆萬伍仟元部分撤銷。
上開撤銷部分，甲○○不罰。
其餘異議駁回。
    理  由
一、原處分機關以：異議人即受處分人甲○○於民國（下同）97
    年4月28日中午12時38分許，駕駛車號LPI-127號機車，行駛
    於雲林縣麥寮鄉○○村○○路時，為警舉發經抽血測試檢定
    血液中酒精濃度高達216.89MG/DL（換算吐氣酒精濃度高達
    每公升1.08毫克），有超過規定標準之違規，乃依道路交通
    管理處罰條例第35條第1項第1款規定，裁處異議人罰鍰新台
    幣（下同）45,000元，並吊扣駕照1年。
二、異議意旨略以：異議人上開時、地酒醉駕車之行為，業經台
    灣雲林地方法院檢察署檢察官以97年度偵字第2767號緩起訴
    處分，並命應於緩起訴期間屆滿前2月止，為240小時之義務
    勞務，依行政罰法第26條第1項規定，自不得再對異議人之
    交通違規行為裁罰。本件原處分機關卻仍予以裁罰，有違一
    事不二罰之規定，爰聲明異議，請求撤銷原處分等語。
三、按汽車駕駛人，駕駛汽車經測試檢定有酒精濃度超過規定標
    準者，處新臺幣15,000元以上60,000元以下罰鍰，並當場移
    置保管該汽車及吊扣其駕駛執照1年。汽車駕駛人有飲用酒
    類或其他類似物後其吐氣所含酒精濃度超過每公升0.25毫克
    或血液中酒精濃度超過百分之0.05以上，不得駕車。道路交
    通管理處罰條例第35條第1項第1款及道路交通安全規則第
    114條第2款分別定有明文。
四、經查：
  (一)本件異議人承認其於上揭時、地，有飲酒後血液中酒精濃度
    高達216.89MG/DL（換算吐氣酒精濃度高達每公升1.08毫克
    ），超過規定標準，而仍騎乘機車之違規事實。是此一事實
    ，可以認定。又異議人此一酒後駕車所涉之公共危險犯行，
    業經台灣雲林地方法院檢察署檢察官以97年度偵字第2767號
    緩起訴處分，緩起訴期間為1年，並經檢察官命應自緩起訴
    確定時起至緩起訴期間屆滿前2月止，向該署指定之公益團
    體、地方自治團體或社區提供240小時之義務勞務，且應於
    緩起訴期滿前接受該署舉辦之法治教育一場次，有該緩起訴
    處分書影本1份在卷可稽。再該緩起訴處分於97年7月1日確
    定，期滿日為98年6月30日，目前尚於履行期間一節，亦有
    該署97年8月14日雲檢家廉97偵2767字第20661號函在卷可參
    。是該緩起訴仍處於猶豫期間，亦即最終是否會遭撤銷，而
    被檢察官提起公訴，依然懸而未定，亦可認定。
  (二)按於95年2月5日施行之行政罰法第26條規定：「一行為同時
    觸犯刑事法律及違反行政法上義務規定者，依刑事法律處罰
    之。但其行為應處以其他種類行政罰或得沒入之物而未經法
    院宣告沒收者，亦得裁處之。前項行為如經不起訴處分或為
    無罪、免訴、不受理、不付審理之裁判確定者，得依違反行
    政法上義務規定裁處之。」又其他種類之行政罰，依同法第
    2條之規定，係指「限制或禁止行為之處分」（例吊扣證照
    ）、「剝奪或消滅資格、權利之處分」（例吊銷證照）、「
    影響名譽之處分」（例公布姓名）及「警告性處分」（例記
    點、講習）等處分。究其立法目的，乃因一行為同時觸犯刑
    事法律及違反行政法上義務規定時，由於刑罰與行政罰同屬
    對不法行為之制裁，而刑罰之懲罰作用較強，故依刑事法律
    處罰，即足資警惕時，實無一事二罰再處以行政罰之必要；
    且刑事法律處罰，由法院依法定程序為之，較符合正當法律
    秩序，應予優先適用，但罰鍰以外之沒入或其他種類行政罰
    ，因兼具維護公共秩序之作用，為達行政目的，行政機關仍
    得併予裁處。
  (三)又道路交通主管機關對於汽車（含機車）駕駛人之酒後駕車
    行為，依道路交通管理處罰條例第35條第1項第1款規定予以
    裁罰，係對行為人違反行政法上義務規定之行政罰，且該條
    例關於一行為同時觸犯刑事法律及違反行政法上義務規定者
    ，並無特別規定，是以汽車駕駛人酒後駕車行為，經測試檢
    定酒精濃度超過規定標準，同時涉犯刑法第185條之3之公共
    危險罪嫌者，道路交通主管處罰機關除有上揭行政罰法第26
    條第1項但書規定，得處以「其他種類行政罰」之情形外，
    關於罰鍰部分，即應依上開行政罰法第26條及道路交通管理
    處罰條例第10條規定，移送地方法院檢察署處理。且在移送
    後，非另有上揭行政罰法第26條第2項所定不起訴等事由，
    得依違反行政法上義務規定裁處者外，即不得再依道路交通
    管理處罰條例第35條第1項第1款規定，裁處行為人罰鍰之行
    政罰。
  (四)復按被告於緩起訴期間內，有下列情形之一者，檢察官得依
    職權或依告訴人之聲請撤銷原處分，繼續偵查或起訴：一於
    期間內故意更犯有期徒刑以上刑之罪，經檢察官提起公訴者
    。二緩起訴前，因故意犯他罪，而在緩起訴期間內受有期徒
    刑以上刑之宣告者。三違背第253條之2第1項各款之應遵守
    或履行事項者，刑事訴訟法第253條之3第1項定有明文。按
    此，經檢察官為「緩起訴」處分者，於「緩起訴」之猶豫期
    間內，最終是否會被檢察官提起公訴，猶懸而未定，亦即「
    緩起訴」處分於猶豫期間內尚未具有實質之確定力，檢察官
    於緩起訴期間內，可對被告為繼續觀察，如被告顯無反省警
    惕之心或根本欠缺反省警惕之能力，檢察官仍得依職權或依
    告訴人之聲請，對被告之「緩起訴」處分撤銷，足見緩起訴
    處分顯與不起訴處分之性質不同。而行政罰法第26條明定「
    一行為不二罰」之原則，且應受行政罰之行為如經「不起訴
    處分或為無罪、免訴、不受理、不付審理」之裁判確定者，
    始得依違反行政法上義務規定裁處之，並未包括「緩起訴」
    處分在內；雖「緩起訴」處分最終使被告免於刑事訴追之效
    果與「不起訴」處分之效果相同，但從被告須待緩起訴處分
    實質確定時，才最終地確定免於受刑事訴追，亦即在緩起訴
    期間屆滿前，該緩起訴處分仍有被撤銷之可能，此時原處分
    機關若依法為行政裁決，將使受處分人有同時遭受行政處罰
    及刑事訴追之危險，顯與行政罰法第26條規定之立法意旨相
    違背。準此，基於保障人民基本權，對於人民課加義務或負
    擔應有法律明確規定，以及法律規定明示其一排除其他之原
    則，應認應受行政處罰之行為，關於罰鍰部分，同一事實如
    經緩起訴處分確定者，亦有行政罰法第26條所規定一行為不
    二罰原則之適用。
  (五)從而，本件異議人雖有於上揭時地酒後駕車而違反道路交通
    管理處罰條例第35條第1項第1款規定之違規行為，但因異議
    人上開酒後駕車行為，係屬同時觸犯刑事法律及違反行政法
    上義務規定之行為，揆諸前揭規定與說明，罰鍰部分應依刑
    事法律處罰之。至於罰鍰以外之吊扣駕照等其他種類之行政
    罰，因兼具維護公共秩序之作用，為達行政目的，行政機關
    仍得併與裁處。故此，異議人就罰緩部分之異議為有理由；
    就吊扣駕照部分之異議，則無理由。
  (六)至於移送意旨雖略謂交通部曾於95年7月17日以交路字第095
    0006986號函釋以：「法務部行政罰法諮詢小組第一次會議
    記錄既已明確結論『緩起訴者乃附帶條件的不起訴處分，亦
    即是不起訴的一種』在案，當依該部上開函釋結論及行政罰
    法第26條第2項規定辦理」等語。惟按法官依據法律獨立審
    判，憲法第80條載有明文。各機關依其職掌就有關法規為釋
    示之行政命令，法官於審判案件時，固可予以引用，但仍得
    依據法律，表示適當之不同見解，並不受其拘束；司法行政
    機關所發司法行政上之命令，如涉及審判上之法律見解，僅
    供法官參考，法官於審判案件時，亦不受其拘束。司法院大
    法官會議著有釋字第216號解釋足資參照。本件經審度相關
    法律規範意旨後，認應以如上所述之解釋、適用，始為正當
    ，是本院自不受交通部上開函釋所拘束，附此敘明。
五、綜上所述，異議人就上開同一酒後駕車行為，因其刑事案件
    部分，經緩起訴處分確定，目前尚於緩起訴期間，並不適宜
    裁處罰鍰，然原處分機關卻仍裁處罰鍰45,000元之行政罰，
    此部分與法有違，異議人就此部分之異議，為有理由，應由
    本院就此部分撤銷改諭知不罰。至於原處分機關對異議人所
    為吊扣駕照1年之處分部分，於法並無不合，異議人此部分
    之異議，為無理由，應予駁回。
據上論斷，本件異議人之異議，為部分有理由，部分無理由，爰
依道路交通管理處罰條例第87條第2項，道路交通案件處理辦法
第20條前段、第19條，裁定如主文。
中    華    民    國    97    年    8     月    18    日
                    交通法庭    法  官  陳銘壎
以上正本證明與原本無異。
如不服本裁定，應於裁定送達後5 日內向本院提出抗告狀（須附
繕本）。
                                書記官  鍾宜津
中    華    民    國    97    年    8    月     18    日


司法院資訊處製作；財團法人民間司法改革基金會備份。
